【裁判字號】    99,竹簡,34
【裁判日期】    990226
【裁判案由】    拆屋還地
【裁判全文】
臺灣新竹地方法院民事簡易判決          99年度竹簡字第34號
原      告  庚○○
            戊○○
            己○○
兼上列三人
法定代理人  甲○○
上列四人共
同訴訟代理
人          許修齊律師
被      告  丁○○    住新竹市○○路243號
            丙○○    住同上
            乙○○    住同上
上列當事人間請求拆屋還地事件，本院於民國99年2月11日辯論
終結，判決如下：
    主  文
被告應將坐落新竹市○○段七三三地號土地上，如附圖所示Ａ部
分，面積五三點三二平方公尺之建物拆除，並將如附圖所示Ｂ部
分，面積七五點四一平方公尺之土地返還原告。
訴訟費用由被告連帶負擔。
本判決得假執行。
    事實及理由
壹、程序方面：
    按不變更訴訟標的，而補充或更正事實上或法律上之陳述者
    ，非為訴之變更或追加，為同法第256條所明定。查本件原
    告起訴時，原係請求：「被告應共同將坐落新竹市○○段73
    3地號土地上，如起訴狀附圖所示黃色部分建物面積約80平
    方公尺（以實測為準）拆除，並將占用之土地返還原告全體
    。」嗣經本院會同兩造及新竹市地政事務所勘測被告所有地
    上物占用原告所有新竹市○○段733地號土地上之位置及面
    積後，原告乃於訴訟進行中更正其訴之聲明為：「被告應共
    同將坐落新竹市○○段733地號土地上，如附圖所示A部分面
    積約53.32平方公尺建物拆除，並將附圖所示B部分土地（含
    A部分建物之基地）面積共75.41平方公尺返還原告全體。」
    核屬更正事實上之陳述，揆諸前開規定均無不合，應予准許
    。
貳、實體方面：
一、原告主張：
（一）坐落新竹市○○段733地號土地面積28,156.85平方公尺（
      下稱系爭733地號土地），原為訴外人蔡文鑑所有，有土
      地登記簿謄本之記載足稽，蔡文鑑於民國98年7月18日死
      亡，原告等人均為其繼承人，有繼承系統表1份、戶籍謄
      本3份可資證明，原告等人即因繼承蔡文鑑所有上開系爭7
      33地號土地而為系爭733地號土地共有權人。
（二）被告等人之祖父對系爭733地號土地未具任何權源，亦未
      經原告等之同意，擅自在系爭土地上如附圖所示A部分、
      面積53.32平方公尺土地上建造門牌號碼為新竹市○○路
      243號之建物（下稱系爭建物），又於如附圖所示B部分、
      未有斜線、面積22.09平方公尺土地上搭建磚造圍牆作為
      系爭建物之庭院使用，共使用如附圖所示B部分、面積
      75.41平方公尺之土地（下稱系爭土地）。嗣系爭建物、
      圍牆之事實上處分權由被告等人繼承，現由被告等人共有
      並共同使用系爭建物、圍牆圈圍之庭院，然被告等人對系
      爭土地亦未具任何使用權源，原告等人自得本於所有權作
      用，依民法第767條規定，請求被告等人將其所有之系爭
      建物拆除，並將系爭土地面積共75.41平方公尺返還原告
      等人，為此提起本件訴訟。並聲明：如主文第1項所示；
      請准予提供擔保宣告假執行。
二、被告等人均聲明原告之訴駁回，並分別答辯如下：
（一）被告丁○○：原告父親蔡文鑑在被告等人祖父建造系爭建
      物前曾找人至現場測量及標示界址，並同意建造系爭建物
      ，之後被告等人因繼承而共有系爭建物。惟蔡文鑑已死亡
      ，無法證明此情。又系爭建物之隔壁建物是在系爭建物之
      後所建，建造寬度過寬，才是占用原告土地，原告應向隔
      壁建物之住戶請求，並非向被告等人請求。且兩造前曾達
      成協議，被告等人同意拆屋，原告則應補償被告等人3個
      月租金共新臺幣（下同）9,000元，然原告卻事後反悔。
      況被告丁○○現已無資力拆除，希望原告給予補償費等語
      。
（二）被告丙○○：對複丈成果圖並無意見，惟希望原告給予拆
      遷補償費等語。
（三）被告乙○○：除非是馬英九測量，否則不同意複丈成果圖
      之測量結果且不同意拆除等語。
三、本院之判斷：
    原告主張被告以所有之系爭建物、圍牆無權占用原告所有之
    系爭土地等語，為被告所否認，並以系爭建物係經原告之被
    繼承人蔡文鑑測量後而同意所建造為渠等占用系爭土地之正
    當權源云云，是本件兩造間主要之爭執要點厥為：被告3人
    所有之系爭建物是否無權占用原告所有之系爭土地？原告主
    張被告拆屋還地，有無理由？分述如下：
（一）本件原告主張系爭733地號土地，原為訴外人蔡文鑑所有
      ，嗣蔡文鑑於98年7月18日死亡，原告4人即因繼承蔡文鑑
      之權利義務而為系爭733地號土地所有權之共有人，系爭
      733地號土地如附圖所示A部分、面積53.32平方公尺之土
      地上有被告3人共有之系爭建物，且被告3人共同使用系爭
      733地號土地如附圖所示B部分（含A部分建物之基地），
      面積共75.41平方公尺等情，業據原告提出系爭733地號土
      地之土地謄本、蔡文鑑之繼承系統表、蔡文鑑及原告之戶
      籍謄本、現場照片、房屋稅繳款書，復為被告丙○○、丁○○所不否認，並經本院至現場勘驗明確，復囑託新竹市
      地政事務所派員實施測量，有勘驗筆錄及土地複丈成果圖
      等件在卷可稽，堪信為真實。被告乙○○固辯稱：除非是
      馬英九測量，否則不同意複丈成果圖之測量結果云云。惟
      查被告等人占用原告系爭土地一情，業經本院履勘現場，
      且經新竹市地政事務所派員測量屬實，並製有勘驗筆錄及
      土地複丈成果圖即附圖可憑，而地政事務所綜理管轄地區
      之土地、地上物等測量事項，依社會通念，其所具備之測
      量儀器及技術，堪認屬國內最精良，最具公信力者，今地
      政人員以其儀器及技術加以測量系爭建物涵蓋位置、面積
      ，作成附圖之複丈成果圖，當屬在目前社會通念下，最可
      信賴之證據方法，被告如執上開測量機關人員非「馬英九
      」，而斷然否認複丈成果圖測量之結果，要屬無據，且被
      告乙○○復未提出其他足以推翻該複丈成果之證據方法，
      其上開抗辯顯不可採。準此，原告主張被告3人占用系爭
      土地之事實明確。
（二）按當事人主張有利於己之事實者，就其事實有舉證之責任
      ，民事訴訟法第277條前段定有明文。而以無權占有為原
      因，請求返還所有物之訴，被告對原告就其物有所有權存
      在之事實無爭執，而僅以非無權占有為抗辯者，原告於被
      告無權占有之事實，無舉證責任；被告應就其取得占有，
      係有正當權源之事實證明之。如不能證明，則應認原告之
      請求為有理由，此有最高法院72年度臺上字第1552號判決
      意旨可資參照。被告丁○○抗辯：系爭建物建造前，原告
      之被繼承人蔡文鑑有到場測量、標示界址，並同意系爭建
      造建造於系爭土地上，是被告3人占用有使用系爭土地之
      正當權源云云，惟此部分為原告所否認，且被告3人均未
      提出任何證據以實其說，並參以被告丁○○到庭亦陳稱「
      （問：被告丁○○主張系爭建物經原告之父親蔡文鑑同意
      始蓋立的，有何證據？）答：蔡文鑑已死亡，沒有辦法證
      明」等語，有本院卷99年2月11日言詞辯論筆錄在卷可按
      ，足見被告丁○○抗辯系爭建物經訴外人蔡文鑑同意始建
      造云云，殊難採信。從而，被告無法證明其就系爭土地有
      正當占有權源，原告主張被告3人所有之系爭建物、以及
      圍牆圈圍之庭院部分，均屬無權占有系爭土地，堪屬有據
      。
（三）至於被告丁○○、丙○○抗辯：原告曾同意予被告3人搬
      遷費用，後來原告反悔，至今均未給付云云，為原告所否
      認，且被告3人均未舉證證明之，自難採信。況查，縱認
      兩造確實有成立給付補償費之約定，乃屬被告對原告所為
      補償行為之爭議，須由被告另行主張，不因補償費是否發
      給而使被告無權占有系爭土地之事實有所變動，被告自不
      得以原告反悔給付補償費，即認有占用系爭土地之權源，
      故被告丁○○、丙○○前開辯稱不能作為有利於被告認定
      之依據。
（四）次按所有人對於無權占有或侵奪其所有物者，得請求返還
      之。對於妨害其所有權者，得請求除去之。有妨害其所有
      權之虞者，得請求防止之。民法第767條定有明文。查被
      告無合法權源占有系爭土地等情，已如前述，從而，原告
      自得本於民法第767條前段及中段之規定，請求被告3人將
      坐落系爭733地號土地上，如附圖所示A部分、面積53.32
      平方公尺之系爭建物拆除，並將占用系爭733地號土地上
      ，如附圖所示B部分、面積75.41平方公尺之系爭土地返還
      予原告全體，核屬於法有據，應予准許。
四、本件判決之基礎已臻明確，兩造其餘之攻擊、防禦方法及舉
    證，核與判決結果無影響，爰不一一予以論列，併此敘明。
五、本件係依民事訴訟法第427條第1項適用簡易訴訟程序所為被
    告敗訴之判決，應依職權宣告假執行，是原告陳明願供擔保
    ，請准宣告假執行，核無必要，併此敘明。
六、據上論結，本件原告之訴為有理由，依民事訴訟法第436條
    第2項、第78條、第85條第2項、第389條第1項第3款，判決
    如主文。
中    華    民    國    99    年    2    月    26    日
                  新竹簡易庭    法  官  羅惠雯
以上正本係照原本作成。
如對本判決上訴，須於判決送達後20日內向本院提出上訴狀。
中    華    民    國    99    年    2    月    26    日
                                書記官  廖婉伶

司法院資訊處製作；財團法人民間司法改革基金會備份。
